【裁判字號】    89,上訴,628
【裁判日期】    890711
【裁判案由】    常業重利
【裁判全文】
臺灣高等法院臺中分院刑事判決                    八十九年度上訴字第六二八號
    上  訴  人
    即  被  告  丙○○
右上訴人因常業重利案件，不服臺灣臺中地方法院八十八年度訴字第一三五七號中華
民國八十九年一月二十八日第一審判決（起訴案號：臺灣臺中地方法院檢察署八十八
年度偵字第九三八○號），提起上訴，本院判決如左：
    主  文
原判決撤銷。
丙○○以犯重利罪為常業，累犯，處有期徒刑壹年。
    事  實
一、丙○○前犯公共危險及麻醉藥品管理條例，經原審法院判處有期徒刑六月、三月
    ，於八十二年一月五日執行完畢，仍不知悔。丙○○與陳培欽、許哲郎等人於八
    十五年八月間起在陳培欽所租用台中市○○路四八六號二樓，裝設專線電話，並
    在聯合報、中國時報等報紙刊登廣告經營地下錢莊，現金供人周轉，每出借一萬
    元，以十天為一期，收取利息二千元，每出借一萬五千元，以十天為一期，收取
    利息參千元，並於放款之際預扣利息，以此方式取得與原本不相當之重利，並以
    此為常業。借款客戶並需提供身分證、本票、駕駛執照等作為擔保，乘人急迫、
    無經驗需現金周轉之際，貸放金錢予客戶己○○、戊○○等人。嗣於八十五年十
    二月二十六日，經臺中市警察局第二分局查獲。
二、案經臺中市警察局移送臺灣臺中地方法院檢察署檢察官偵查起訴。
    理  由
一、前開犯罪事實，業據上訴人即被告丙○○（以下稱被告）於原審法院坦承不諱，
    並經被害人劉淑榮、戊○○等人指訴明確，及證人乙○○、甲○○於警訊中證述
    屬實，並有查扣之帳冊、客戶資料、申貸資料、互助會款單、互助聯誼會入會申
    請書、廣告剪報等附卷、刊登分類廣告收據、土地所有權狀、土地登記謄本、地
    籍圖謄本、印鑑證明、駕駛執照、身分證、健康保險卡等扣案可證。被告於本院
    翻異前詞，辯稱其係替陳培欽頂罪云云，無非係卸責之詞，不足採信。本件事證
    明確，被告犯行可以認定。
二、核被告所為係違犯刑法第三百四十五條常業重利罪，被告前犯公共危險及麻醉藥
    品管理條例罪，經分別判處有期徒刑六月、三月，於八十二年一月五日執行完畢
    ，此有本院被告全國前案紀錄表可按，被告於五年以內再犯有期徒刑以上之本罪
    ，為累犯，依法加重其刑。原審予以論罪科刑，固非無見，惟遍查全卷並無被告
    貸放金錢與江東錫、江東錕、蔡耀仁之證據，原判決竟認定被告貸款與江東錫、
    江東錕、蔡耀仁等人，自有未合。被告上訴意旨，否認犯罪，空言指摘原判決不
    當，固無可取，但原判決既有前述可議之處，此部分即屬無可維持，應由本院撤
    銷改判。爰審酌被告犯罪之動機、目的、手段，及其品性、生活狀況、智識程度
    、犯罪所生之損害，及犯罪後態度等一切情狀，量處如主文第二項所示之刑，以
    資懲儆。
三、公訴人另謂：緣陳培欽、許哲郎（以上二人另以八十五年偵字第一八六○一號、
    八十六年偵字第三二一、七一八號案件起訴）基於共同犯意之聯絡，自八十五年
    四月間起，在台中市○○路七四號、台中市○○路一三一巷十七號二樓以未經設
    立登記之暉盟財務顧問公司（下稱暉盟公司）名義及在台中市○○路六三號七樓
    以未經設立登記之吉星財經顧問公司（下稱吉星公司）名義，並由陳培欽租用台
    中市○○路四八六號二樓作為虛設之暉盟公司、吉星公司辦事處，且以報紙分類
    廣告刊登專線電話，以經營互助信貸、房地二胎貸款、信用卡貸款、消費信用貸
    款、青年創業貸款為幌，由許哲郎為名義負責人，陳培欽為實際負責人，並雇用
    有犯意聯絡之被告丙○○為顧問，王國樑、候家聲、賴麗娟、郝鎮遠、張文馨、
    王宥筌、楊三慶（以上七人另以八十五年偵字第一八六○一號、八十六年偵字第
    三二一、七一八號案件起訴）等人為業務員，共同邀集不特定大眾參與互助聯誼
    會，參與入會之人需先繳交新臺幣（下同）五千元之入會費，取得參與互助會之
    資格，而每組互助會有會員十二人或十四人，每月會款一萬元，由虛設之暉盟公
    司、吉星公司負責每月開標、收齊及發放匯款事宜，業務員介紹他人入會時，可
    自他人所繳入會款中，獲得二千元之金，介紹他人貸款則可獲得一至三千元不
    等之金，而為多層次傳銷，取得金係基於介紹他人加入，非因推銷或銷售商
    品戶勞務之合理市價。認被告涉嫌犯公司法第十五條第三項及違反公平交易法第
    二十五條等語。
四、經查：
  (一)違反公司法部分：按公司法第十五條第三項所定，公司負責人應受處罰之規定，
    係自同條第一、二項規定禁止公司經營登記範圍以外之業務，及將資金貸與股東
    或其他個人，違反該項禁止行為時所課予之責任轉嫁而來，並非因身分而成立之
    罪，自無刑法第三十一條之適用，其處罰主體僅限於公司法規定之公司負責人而
    己，最高法院著有八十年度台上字第九號判決可資參照。本件被告丙○○並非公
    司法規定之負責人，謹受僱人擔保業務員（顧問），揆諸前開判決意旨所示，自
    無認與負責人共犯之理，公訴人前開論據尚有未洽。
  (二)違反公平交易法部分：按多層次傳銷，其參加人如取得佣金、金或其他經濟利
    益，主要係基於介紹他人加入，而非基於其所推廣或銷售商品或勞務之合理市價
    者，不得為之。公平交易法第二十三條第一項定有明文。又本法所謂多層次傳銷
    ，謂就推廣或銷售之計劃或組織，參加人給付一定代價，以取得推廣、銷售商品
    或勞務及介紹他人參加之權利，並因而獲得佣金、金或其他經濟利益者而言，
    同法第八條第一項亦有明文。本件之關鍵厥為，被告等從事之業務是否構成多層
    次傳銷，本件被告丙○○乃暉盟公司、吉星公司之顧問，自己並無互助會會員資
    格，誰介紹他人入會（互助會）金就給誰，且職員不但不用繳費，尚可領取底
    薪，次又入會費五千元係每位入會者均應給付，且除業務員從中抽取金外，餘
    歸公司所有，此種型態與前開多層次傳銷之定義，謂加入組織之人須給付一定代
  價，取得介紹他人參加之權利並因而獲得佣金，自屬有別，從而自難認渠等行為
    構成多層次傳銷，是亦毋贅論業務員收取之金是否基於所推廣之商品或勞務之
    合理市價，尚不能遽憑公訴人前開論據，即認被告丙○○違反公平交易法，其他
    亦無任何積極事証，可資認定此部分之罪責。綜上所述，被告就違反公司法及公
    平交易法部分，犯罪既不能証明，此部分本應諭知無罪之判決，唯公訴人認此二
    部分與已成立之重利罪部分，有方法結果之牽連關係屬裁判上一罪，故此部分不
    另為無罪之諭知，併此說明。
五、據上論結，應依刑事訴訟法第三百六十九條第一項前段、第三百六十四條、第二
    百九十九條第一項前段，刑法第三百四十五條、第四十七條，罰金罰鍰提高標準
    條例第一條判決如主文。
本案經檢察官丁○○到庭執行職務。
中      華      民      國    八十九    年      七      月     十一     日
                            臺灣高等法院臺中分院刑事第十庭
                                  審判長法  官  林  照  明
                                        法  官  李  寶  堂
                                        法  官  蕭  廣  政
右正本證明與原本無異。
如不服本判決應於收受送達後十日內向本院提出上訴書狀，其未敘述上訴之理由者並
得於提起上訴後十日內向本院補提理由書（均須按他造當事人之人數附繕本）。
                                        書記官  黃  禎  祥
附錄論罪科刑法條：
刑法第三百四十五條
以犯前條之罪為常業者，處五年以下有期徒刑，得併科三千元以下罰金。
                                                                        Ｋ


司法院資訊處製作；財團法人民間司法改革基金會備份。
